臺灣高等法院臺中分院刑事判決
110年度交上訴字第1535號
上  訴  人  
即  被  告  林俊言




選任辯護人  王永春律師
            陳伯彥律師
上列上訴人因肇事逃逸罪案件，不服臺灣臺中地方法院109年度
交訴字第268號中華民國110年4月7日第一審判決（起訴案號：臺
灣臺中地方檢察署109年度偵字第9770號），提起上訴，本院判
決如下：
    主  文
原判決關於肇事逃逸部分撤銷。
林俊言被訴肇事逃逸部分無罪。
    理  由
一、公訴意旨略以：上訴人即被告林俊言(下稱被告)於民國109
    年2月15日夜間，駕駛其所有車牌號碼000-0000號自用小客
    車（下稱1車），沿臺中市○○區○○路0段由北往南方向行駛在
    外側車道上，於同日夜間20時48分許，行經○○路0段000號前
    時，應注意不得任意變換車道行駛、變換車道時應讓直行車
    先行、且應保持安全距離。而依當時情形，並無不能注意之
    情事。詎被告竟疏未注意及此，先顯示右側方向燈並駛向外
    側機車優先道後，隨即在機車優先道上突然加速往前方行駛
    ，且未顯示左側方向燈即往左偏向行駛在右側車道與機車優
    先道之間。適同一時、地，告訴人梁筑鈞騎駛車牌號碼000-
    0000號普通重型機車（登記車主：○○○，下稱2車），本行駛
    在外側車道上之1車後方，其見被告之1車顯示右側方向燈駛
    向機車優先道後，認其應係準備停車，告訴人即往左側偏向
    行駛在外側車道上，以閃避被告之1車並繼續向前直行。惟
    因被告上開任意變換車道行駛、變換車道時未讓直行車先行
    、未注意保持安全距離等過失駕駛行為，告訴人為閃避被告
    之1車而在其車輛後方緊急煞車。而因當時路面潮濕，告訴
    人因而失控滑倒，並發出明顯碰撞聲，致告訴人受有雙膝多
    處擦傷之傷害(過失傷害部分業據撤回告訴，由原審為不受
    理判決確定)。詎被告過失駕車肇事致告訴人受傷後，竟基
    於肇事逃逸之犯意，未待警方及救護人員前來處理，亦未自
    行對告訴人加以救護，隨即駕駛1車逃逸。因認被告此部分
    所為，涉犯刑法第185條之4之過失肇事致人死傷而逃逸罪嫌
    等語。
二、按犯罪事實應依證據認定之，無證據不得認定犯罪事實；不
    能證明被告犯罪者，應諭知無罪之判決，刑事訴訟法第154
    條第2項及第301條第1項分別定有明文。又認定犯罪事實所
    憑之證據，雖包括直接與間接證據，然無論直接或間接證據
    ，其為訴訟上之證明，須於通常一般之人均不致有所懷疑，
    可得確信其為真實之程度者，始可據為有罪之認定。如其證
    明尚未達到此一程度，而有合理之懷疑存在，致使無從形成
    有罪之確信，根據罪疑唯輕、罪疑唯有利被告之原則，即不
    得遽為不利被告之認定。再者，刑法第185條之4駕駛動力交
    通工具肇事致人死傷而逃逸罪，其立法理由，係「為維護交
    通安全，加強救護，減少被害人之死傷，促使駕駛人於肇事
    後，能對被害人即時救護，特增設本條，關於肇事致人死傷
    而逃逸之處罰規定。」顯見立法者係為促使駕駛人駕車肇事
    後，能即時給予被害人救助保護，及避免後車再次撞擊傷者
    ，以減輕或避免被害人傷亡，此攸關社會大眾生命、身體及
    交通安全，因而將駕車肇事逃逸行為，明文規定為犯罪行為
    加以處罰。其客觀構成要件為行為人駕駛動力交通工具肇事
    ，且致人死傷而逃逸，主觀要件則須行為人對其駕駛行為致
    人死傷之事實有所認識，並進而決意擅自逃離肇事現場，始
    足當之。則行為人於事故後，縱離去現場，如無礙於即時救
    護之期待，或不足認係逃逸，即不得論以肇事逃逸罪名。
三、公訴意旨認被告涉有上開罪嫌，係以被告於警詢及偵查中之
    供述、告訴人、證人洪御倫、蕭怡蓉（被告1車上之乘客）
    於警詢中之證述及員警職務報告、道路交通事故現場圖、調
    查報告表㈠、㈡、初步分析研判表、補充資料表、肇事人自首
    情形紀錄表、1車之車籍資料表、中國醫藥大學附設醫院診
    斷證明書、現場及車損照片、道路監視器及行車紀錄器錄影
    檔案光碟、錄影截圖、錄影勘驗筆錄等為其論據。訊據被告
    堅詞否認有何肇事逃逸犯行，辯稱：我當時沒有打算要變換
    車道，我只有聽到聲音，沒有看到現場狀況，我有停下來，
    往後看時，只有看到證人洪御倫的車停在我後方，並沒有看
    到告訴人的機車，因為告訴人機車是倒在證人洪御倫的車後
    面，所以我看不到，我認為這件事情跟我沒有關係，我才離
    開，我沒有過失，也沒有肇事逃逸的故意等語。
四、經查：
(一)被告確有於109年2月15日晚間，駕駛1車附載友人蕭怡蓉，
    沿臺中市○○區○○路0段外側車道由北往南方向行駛，於同日2
    0時45分許，行經○○路0段000號前時，應注意不得任意變換
    車道，變換車道時應先顯示欲變換車道方向之燈光或手勢，
    且應讓直行車先行，而依當時情形，並無不能注意之情事，
    竟疏未注意，先顯示右轉方向燈並右偏駛向外側機車優先道
    後，隨即未顯示左轉方向燈而突然加速左偏行駛在右側車道
    與機車優先道之間，除造成於後方由證人洪御倫所駕駛，沿
    同路外側車道同向行駛之車牌號碼000-0000號自用小客車（
    登記車主：裕民汽車股份有限公司，下稱3車），見1車顯示
    右轉方向燈並駛向外側機車優先道後，遂往左側內側車道避
    讓偏駛，再顯示右轉方向燈往右側外側車道偏駛，而與1車
    併行外，並造成於後方超速且未注意車前狀況之告訴人所騎
    駛，沿同路外側車道同向行駛之2車，見前方兩車併行且行
    駛於機車優先道上之1車突然加速往左偏駛，因而往右閃避
    急煞失控滑倒，並受有雙膝多處擦傷之傷害等情，業據告訴
    人於警詢、證人洪御倫於警詢及原審審判時，分別證述明確
    ，且有員警職務報告、道路交通事故現場圖、道路交通事故
    調查報告表㈠、㈡、現場及車損照片、中國醫藥大學附設醫院
    診斷證明書、道路監視器及行車紀錄器之錄影畫面照片、臺
    中市政府警察局交通事故補充資料表等在卷可佐，
　　並經檢察官、原審及本院先後勘驗明確(見偵卷第103至104
    頁、原審卷第162至166頁、本院卷第173至177頁)。再本件
    經臺中市車輛行車事故鑑定委員會鑑定結果，亦認「一、告
    訴人駕駛普通重型機車，行至設有號誌交岔路口，逾越速限
    行駛外側快車道、遇狀況往右偏行（擬變換至慢車道）、未
    注意車前狀況煞閃失控摔倒，為肇事主因。二、被告駕駛自
    用小客車，行經設有號誌交岔路品，擬右轉於先、復不當往
    左偏向跨行機慢車道與外側快車道，影響左側車及後方車輛
    動線，為肇事次因。證人洪御倫駕駛自用小客車，無肇事因
    素」，有該委員會109年12月14日中市車鑑字第1090009867
    號函檢附之鑑定意見書在卷可稽（見原審卷第83至86頁），
    益證被告上開駕駛行為確有過失，且與告訴人之傷害結果具
    有相當因果關係。被告辯稱其駕車並無過失傷害等語，應無
    可採。
(二)被告雖有駕車肇事致人受傷之行為，然依上說明，被告是否
    有肇事致人傷害逃逸之犯行，仍應審究其於案發當時是否知
    悉已肇事之事？有無肇事逃逸之主觀犯意？
　1.被告於警詢時供稱：「我要往右側停靠，所以我有往右駛入
    外側的機車道，我有打右轉燈準備要找車位停車，之後我聽
    到後側有機車摔倒的聲音，可是不確定多遠的地方，只知道
    是在後側有機車摔倒聲音，但是無法確定位置，當我有轉頭
    過去看，並且也有看左右後照鏡，但是也沒有看到什麼東西
    ，之後我看沒有什麼東西我就駛離現場了。...當時我車上
    還有我女朋友和她女兒，但她也只是聽到沒有看到，所以她
    們也不知道是在哪跌倒的。...我就是因為聽到聲音，看後
    方，沒有聽到什麼，也沒有看到什麼，所以才駛離現場。..
    .我不知道究竟是發生什麼事情，因為當時我轉過去都沒有
    什麼東西，所以我想應該是離我有點距離，跟我沒有關係。
    我是知道我後方有一台車子(3車)，但是我不知道他為什麼
    停下來，我是以為有機車摔倒是在那台白色車子的後方」等
    語(見偵卷第20至22頁)。
　2.證人洪御倫於警詢時證稱：「行駛到事故地時，我聽到有摔
    倒聲音，是一位女生騎一台機車摔倒在我車子後側，但摔倒
    的位置我不清楚，我以為有碰撞到才停下來。...我下車查
    看之後發現我和在我車子後面摔倒的那台機車沒有發生碰撞
    ，而我和當時行駛於我右側的深色自小客車(1車)也沒有碰
    撞」等語(見偵卷第24頁)；於原審審判時證稱：「我走著走
    著就聽到後面有撞擊聲，我想說怎麼了，會不會是我去給人
    家撥到還是怎樣，結果是那個女生跌倒。...我不知道是不
    是撞擊聲音，不過有碰撞聲音，有可能是車子或機車倒在地
    上的聲音，或是車子碰撞車子的聲音，這個我不確定。(她
    這台車是否有碰到你的車子?)我們當下看的時候，外觀是都
    是沒有，不過我們在裡面，好像感覺有震了一下，可是行車
    紀錄器沒有拍到，我的車子也沒有外傷，所以我覺得可能沒
    有碰撞到，就只是單純聲音很大」等語(見原審卷第283至28
    5頁)。
　3.告訴人於警詢時證稱：「我為了要閃避前方兩台車子，所以
    我才摔倒。但是我沒有和兩台車子有發生碰撞」等語(見偵
    卷第28頁)。
　4.證人蕭怡蓉於警詢時證稱：「當時在我們找停車位那時間點
    ，我坐在副駕駛座有聽到碰撞聲音，我往後轉頭看，想說是
    不是我們的關係，是不是我們這台車子去撞到別人，就看到
    一台機車滑行倒在我們車子後方，大約離我們車尾有50公尺
    ，而當時駕駛被告問我說：是不是我們?我回答說：應該不
    是我們。於是我們就沒有停車再往前行駛找停車位了。當時
    我也沒有看到有人倒在我們後方，只有看到機車和一部白色
    自小客車，停在我們左後側車車道，就只看到這樣，我想說
    跟我們沒有關係，因為並沒有碰撞我們的車子」等語(見偵
    卷第32頁)。
　5.由被告、告訴人及證人洪御倫、蕭怡蓉上開證述可知，本件
    案發當時，被告之1車與證人洪御倫之3車均係行駛在告訴人
    2車之前方，且1車、2車及3車之間均未發生碰撞情事。再從
    路口監視器及3車車後鏡頭之行車紀錄器勘驗結果可知，2車
    於案發前係沿同路外側車道（接近機車優先道）行駛，持續
    接近3車右側後方（或1車左側後方）後，自行右偏失控滑倒
    ，2車於倒地滑行之際，距離1車車身後方仍有數公尺之遠，
    復有原審勘驗筆錄暨所附畫面照片、本院勘驗筆錄在卷可證
    （見原審卷第163至166頁、第172至176頁、第178至179頁、
    第184至188頁、本院卷第175至176頁）。則被告於告訴人之
    2車倒地之時，其所駕駛之1車既未與2車發生碰撞或擦撞，
    是否能夠明確得知其後方告訴人之2車倒地狀況與其過失駕
    駛行為有關?即屬有疑。
　6.至被告雖曾供稱其當時有聽到後側有機車摔倒的聲音等語，
　　且被告於事故發生後，曾隨即剎車短暫停止之情。然被告已
    表明轉頭過去看，並且看左右後照鏡後，沒有看到異狀，所
    以認為與其無關而駛離現場等語；且證人蕭怡蓉於警詢時亦
    證稱：當時駕駛被告問其是否與我們有關時，其回答說：應
    該不是我們。其也沒有看到有人倒在後方，只有看到機車和
    一部白色自小客車停在後側車道，想說跟我們沒有關係，因
    為並沒有碰撞我們的車子，所以我們再往前駛找車位等語(
    見偵卷第32頁)。佐以案發當時已屬夜間，被告從車內駕駛
    座扭頭及從左右後照鏡察看，並未發現後方有何異狀，亦非
    悖於常情。則被告於駕車離去當時，對於上開事故可能與自
    己之駕駛行為有關一節，難認有所認識或知悉，故其辯稱不
    知道自己有肇事行為，並無肇事逃逸逃逸之故意等語，應屬
    可採(另被告未下車查看或為其他進一步之確認行為，即逕
    自駕車離開，容有可議之處，然不能以此遽認被告主觀上具
    有肇事逃逸之不確定故意，併此敘明)。
五、綜上，本件被告固有駕車肇事致告訴人受傷情事，然時值夜
    晚，其與告訴人之機車亦未發生碰撞，難認被告確已知悉有
    肇事之情；被告與車上乘客蕭怡蓉雖均有聽到機車倒地聲音
    ，惟其2人均未見車後有何異狀。則被告主觀認為告訴人2車
    倒地與其無關而離去之所為，自與為規避責任之「逃逸」行
    為，尚屬有間，基於刑法謙抑性、最後手段原則，尚難認被
    告本案行為已該當於刑法第185條之4規定之構成要件。從而
    ，本案檢察官就被告涉犯肇事逃逸罪嫌所提出之證據，尚未
    達於通常一般之人均不致於有所懷疑，而得確信其為真實之
    程度，檢察官復未提出其他積極證據以證明被告確有公訴意
    旨所指肇事逃逸犯行，則依現有事證，既無法使本院形成被
    告有罪之心證，自應就被告被訴肇事逃逸罪嫌部分為其無罪
    之判決。原審就被告涉犯肇事逃逸部分為有罪之認定，尚有
    未當。被告上訴意旨以否認犯罪為由，指摘原判決此部分之
    認定不當，其上訴為有理由，應由本院將原判決關於肇事逃
    逸部分予以撤銷，並為被告無罪之諭知。
據上論斷，應依刑事訴訟法第369條第1項前段、第364條、第301
條第1項，判決如主文。
本案經檢察官張國強提起公訴，檢察官陳惠珠到庭執行職務。
中　　華　　民　　國　　110 　年　　12　　月　　28　　日
            刑事第四庭     審判長法　官   蔡  名  曜
                                 法　官   黃  玉  琪
                                 法　官   林  宜  民
以上正本證明與原本無異。
檢察官得上訴。
被告不得上訴。
如不服本判決應於收受送達後20日內向本院提出上訴書狀，其未
敘述上訴理由者，並得於提起上訴後20日內向本院補提理由書（
均須按他造當事人之人數附繕本）「切勿逕送上級法院」。因疫
情而遲誤不變期間，得向法院聲請回復原狀。
                                 書記官   謝  安  青
　　　　　　　　　　　　　　　　 
中　　華　　民　　國　　110 　年　　12　　月　　28　　日